【裁判字號】    97,訴,2240
【裁判日期】    970811
【裁判案由】    遷讓房屋等
【裁判全文】
臺灣臺北地方法院民事判決              97年度訴字第2240號
原      告  甲○○
訴訟代理人  薛銘鴻律師
            林麗芬律師
被      告  丙○○
訴訟代理人  乙○○
上列當事人間請求遷讓房屋等事件，本院於民國97年7月25日言
詞辯論終結，判決如下：
    主      文
被告應將門牌編號臺北市中山區○○○路○段一０六號地下一層
房屋騰空遷讓返還原告，並應自民國九十七年四月二十五日起至
清償日止，按月給付原告新臺幣壹萬零參佰參拾元。
原告其餘之訴及假執行之聲請均駁回。
訴訟費用由被告負擔。
本判決於原告以新臺幣捌拾伍萬元供擔保後，得假執行；但被告
如以新臺幣貳佰肆拾柒萬玖仟壹佰伍拾柒元預供擔保，得免為假
執行。
    事實及理由
一按訴狀送達後，原告不得將原訴變更或追加他訴，但請求之基
  礎事實同一者，不在此限，民事訴訟法第255條第1項第2款定
  有明文。又所謂請求之基礎事實同一，係指變更或追加之訴與
  原訴之主要爭點有其共同性，各請求所主張之利益在社會生活
  上可認係屬同一或關連之紛爭，而就原請求之訴訟及證據資料
  ，於繼續審理時，在相當程度範圍內具有同一性或一體性，得
  期待於後請求之審理予以利用，俾先後兩請求得在同一程序中
  一併解決，避免重複審理者（最高法院90年度台抗字第287號
  裁定意旨參照）。原告原依民法第767條、第179條及第184條
  規定起訴，請求被告騰空遷讓返還其向訴外人林安台所承租之
  門牌編號臺北市○○○路○段106號地下一層房屋（下稱系爭房
  屋），訴訟進行中，陳稱如鈞院認為其應繼受被告與林安台就
  系爭房屋之不定期限繼續契約（下稱不定期租約），則以被告
  未徵得同意即將系爭房屋轉租於他人，且其有自己使用系爭房
  屋停車之需等理由，以民國97年4月22日準備書狀繕本之送達
  ，終止不定期租約，另依租賃物返還請求權，請求返還系爭房
  屋等語（見本院卷第57頁、第81頁正反面、第108頁反面），
  雖被告為不同意追加之陳述，惟仍係本於是否繼受不定期租約
  之事實，其原提出之證據資料仍得相互援用，依上開裁定意旨
  ，應認基礎事實同一，其所為追加，應予准許。
二原告主張：被告於85年7月10日向林安台承租系爭房屋，租賃
  期間2年，並簽訂房屋租賃契約書，雖經判決認定視為不定期
  租約，但林安台於94年9月26日即將系爭房屋所有權讓與予伊
  ，並於95年7月25日催請被告返還系爭房屋，被告無使用系爭
  房屋之權源，除應返還系爭房屋外，另應給付相當於租金之不
  當得利或賠償相當於租金之損害。以系爭房屋為地下室，被告
  作為停車空間並出租予他人得利，每一車位租金新臺幣（下同
  ）6,000元計算，4個車位每月24,000元，自94年9月26日占用
  至96年12月31日，所受租金利益為651,871元。又鈞院如認定
  伊應繼受前開不定期租約，但被告未徵得伊之同意即轉租他人
  停放車輛，且伊有使用系爭房屋停車之必要，另依土地法第10
  0條第2、1款規定，以97年4月24日準備書狀之送達為終止不定
  期租約之意思表示，被告仍應返還系爭房屋。為此，依所有物
  返還請求權、租賃物返還請求權、不當得利及侵權行為法律關
  係起訴（見本院卷第108頁反面），並聲明：被告應將系爭
  房屋騰空遷讓返還予原告。被告應給付651,871元，及自起
  訴狀繕本送達翌日即97年2月22日起至清償日止，按年息5％計
  算之利息；應自97年1月1日起至遷讓返還上開房屋之日止，按
  月給付24,000元。願供擔保，請准宣告假執行。
三被告辯稱：伊與林安台間之不定期租約並無88年5月7日始施行
  之民法425條第2項規定之適用，伊有繼續占用系爭房屋之正當
  權源，且伊已提存應付之租金，亦無不當得利可言。又系爭房
  屋依建築法規定，主要用途為防空避難室、餐廳兼停車場，並
  不適合居住，故僅將系爭房屋作為停放2輛車輛之自用車庫，
  原告無終止不定期租約之理由等語。並聲明：原告之訴駁回；
  如受不利判決，願供擔保，請准宣告免為假執行。
四兩造不爭執之事實（見本院卷第162頁反面、第163頁正面）：
  (一)被告於85年7月10日向林安台承租系爭房屋，租期至87年7月
    9日，並簽訂系爭租約（見本院卷第7至10頁），林安台與訴
    外人林志郎雖於92年間訴請被告返還系爭房屋，惟經法院依
    民法第451條規定認定系爭租約自87年7月10日起視為不定期
    限之租賃契約（見同卷第11至23頁）。
  (二)臺北市○○○路○段108號地下一層及106號地下一層並未打
    通。原告於93年12月21日因買賣取得108號地下一層所有權
    （見本院卷第128頁），目前供原告擔任董事之元鈺投資顧
    問股份有限公司（下稱元鈺公司）使用，及作為拓興營造有
    限公司（下稱拓興公司）台北聯絡處（見同卷第134、153、
    15 4頁反面），原告於96年間任職於上開二家公司（見同卷
    第156、157頁）。
  (三)嗣94年9月26日，原告取得系爭房屋所有權（見本院卷第26
    、77、127頁）。至於106號地下二層及108號地下二層則原
    為優仕飯店，乙○○即被告之子於95年3月9日取得106號地
    下二層所有權（見同卷第133頁）（門牌編號為108號門牌編
    號地下二層，見同卷第162頁），打通後之106號地下二層及
    108號地下二層均作停車場用途，並均使用106號地下一層之
    升降梯出入。
  (四)被告於95年1月13日將93年7月10日至95年7月10日之租金提
    存於本院提存所（見本院卷第24頁），95年7月10日郵寄95
    年7月10日至96年7月10日之租金支票予林安台，林安台於95
    年7月20日退還上開支票（見同卷第25、27頁）。
  (五)被告於95年8月1日催告原告給付租金，未獲回覆，繼於95年
    8月30日將95年7月10日至96年7月10日之租金提存於法院（
    見本院卷第29至31頁），又於96年7月9日寄送96年7月10日
    至97年7月10日之租金支票予伊（見同卷第32頁），但遭原
    告退還（見同卷第33、34頁）。
  (六)原告先後於95年7月25日及97年1月4日寄發存證信函催告被
    告返還系爭房屋（見本院卷第28、33、34頁），繼以97年4
    月24日準備書狀之送達，為終止不定期租約之意思表示（見
    同卷第81頁、第114頁）。
  (七)原告為與系爭房屋同棟之108號1樓、108號地下1樓、108號
    10樓之17、108號4樓之8、108號4樓之16、108 號6樓之15、
    108號7樓之19、108號9樓之3、108號11樓之11、108號11樓
    之12、108號13樓之6房屋所有人（見本院卷第84至94頁）。
五爭執事項（見本院卷第163頁正面）：
  (一)被告與林安台間之不定期租約對原告是否繼續存在？
  (二)如繼續存在，原告得否依土地法第100條第1、2款規定終止
    不定期租約？
  (三)如原告得行使終止權，不定期租約是否合法終止？
  (四)被告應否遷讓返還系爭房屋及給付不當得利？
六本件無89年5月7日修正後民法第425條第2項規定之適用，被告
  與林安台間之不定期租約對原告繼續存在：
  (一)按出租人於租賃物交付後，縱將其所有權讓與他人，其租賃
    契約對於受讓人仍繼續存在，89年5月5日修正前民法第425
    條定有明文。雖修正後之現行民法，將上開條文修正為同條
    第1項，並於第2項修正增列：前項規定，於未經公證之不動
    產租賃契約，其期限逾五年或未定期限者，不適用之。惟修
    正後民法第425條於民法債編施行法中並無溯及之特別規定
    ，是就89年5月5日民法債編修正施行前所訂立之不動產租賃
    契約，應依民法債編施行法第1條後段之規定，不適用修正
    後民法第425條第2項之規定。至債編施行法第24條第1項規
    定：民法債編施行前所定之租賃契約，於施行後其效力依民
    法債編之規定，乃承襲自修正前民法債編施行法第13條第1
    項之規定，係針對19年5月7日民法債編施行前所定租賃契約
    之效力規定，其於民法債編施行後修正前（即19年5月7日至
    89年5月7日之間）所定之租賃契約並無適用餘地，自應依民
    法債編施行法第1條後段不適用修正施行後之規定（最高法
    院96年度台上字第976號判決參照）。
  (二)查被告於85年7月10日向林安台承租系爭房屋，並簽訂系爭
    租約，惟系爭租約自87年7月10日起視為不定期租約，已如
    前述（見不爭執事實(一)），雖在89年5月7日民法債編修正施
    行前，惟依上開說明，其效力仍應適用修正前民法第425條
    之規定，而無現行民法第425條第2項規定之適用。易言之，
    該不定期租約雖未經公證，仍有買賣不破租賃原則之適用。
    是租賃關係對於受讓系爭房屋所有權之原告，仍繼續存在，
    被告本於不定期租約，自得對原告主張繼續合法占用系爭房
    屋。
七原告得依土地法第100條第1款規定收回系爭房屋：
  (一)按不定期房屋租賃，出租人有收回自住之必要者，依土地法
    第100條第1款規定，得終止租賃契約。而所謂收回自住，係
    指出租人因正當事由有收回自住之必要者而言，出租人就此
    固有舉證之責任，惟其證明方法並無限制（司法院院解字第
    3491號解釋意旨參照）。
  (二)原告主張其為108號1樓、108號地下1樓、108號10樓之17、1
    08號4樓之8、108號4樓之16、108號6樓之15、108號7樓之19
    、108號9樓之3、108號11樓之11、108號11樓之12、108號13
    樓之6房屋所有人，提供108號1樓及地下一層予元鈺公司及
    拓興公司台北聯絡處使用（見本院卷第134頁、第152頁），
    其個人並在元鈺公司任職，有收回系爭房屋停放車輛之必要
    等語，業據提出房屋登記謄本、公司及分公司基本資料查詢
    、財政部稅務入口網等件為證（見本院卷第84至94頁、第13
    4、135、152頁），而被告於106號地下二層及108號地下二
    層經營停車場事業，並於系爭房屋停放車輛，復為被告所不
    爭執（見本院卷第161頁反面、第162頁正面），由此可知，
    106號及108號大樓除地下二層及系爭房屋可供停放車輛外，
    已無其他停車空間，原告除向被告承租地下二層停放車輛外
    ，別無他途，堪予認定。
  (三)被告雖辯稱系爭房屋主要用途為防空避難室、餐廳兼停車場
    ，不適合居住，又原告居住於明水路，距離系爭房屋甚遠，
    自無收回系爭房屋停放車輛之必要云云。按諸土地法第三編
    第三章「房屋及基地租用」（第94條至第105條）之立法，
    乃關於住宅政策之立法，係為解決國民居住問題，且鑑於房
    屋承租人多為經濟弱者，特為保護承租人之規定。然系爭房
    屋於變更使用用途前，衹能供作停車場，被告承租後，亦僅
    停放車輛，既為被告所不爭執，則即使原告非以自住之理由
    ，仍難謂不得終止不定期租約。況被告為108號地下二層所
    有人，於打通後之108號地下二層及106號地下二層經營停車
    場，既如前述，被告顯非經濟弱勢，不當然有前所述保護承
    租人規定之適用。又被告不否認其於同棟大樓並無任何房屋
    ，換言之，其未居住於此棟大樓，如欲停放車輛，其所經營
    之停車場即足敷需求，實無以其擬停放車輛之詞，否定原告
    以收回自住作為終止不定期租約之理由。被告此項抗辯殊屬
    無據而不應採取。
  (四)原告於108號大樓有數幢房屋，又在同棟大樓工作，以目前
    駕駛汽車往返住家與工作場所之常情而言，原告主張其有
    108號、106號大樓停放車輛之需，堪認合理。惟其除向被告
    承租停車位外，無法於108號及106號大樓地下室停放車輛，
    已如前述，是其所稱有收回系爭房屋停放車輛之需等語，應
    屬正當，並核與土地法第100條第1款所定之收回自住要件相
    符，自得據為終止不定期租約之理由。
八被告與林安台間之不定期租約已經原告合法終止：
  (一)按未定期限之租賃，依民法第450條第2項規定，當事人之一
    方得隨時終止契約，又依同條第3項規定，雖應依習慣於相
    當期間前預行通知。惟此條項所定之應以曆定星期，半個月
    或一個月之末日為契約終止期，並應至少於一星期、半個月
    或一個月前通知，係列舉之規定，非謂不動產之租金以一年
    或半年定其支付之期限者，亦得類推適用該條項之規定（最
    高法院67年台上字第2293號判例意旨參照）。
  (二)依原告於95年7月25日催告被告返還系爭房屋之存證信函之
    內容（見本院卷第28頁），原告既表明供己停車之意旨，核
    其真意，應有依土地法第100條第1款收回自住終止不定期租
    約之意思，自可謂此存證信函即終止被告與林安台間不定期
    租約之意思表示。自被告收受存證信函起，迄97年1月24日
    原告提起本訴之時，業逾1年，已處於被告得為履行之狀態
    ，足認其已於相當期間前預行通知。依上開說明，原告以97
    年4月24日準備書二狀繕本之送達，為終止被告與林安台間
    之不定期租約之意思表示，自生終止不定期租約之效力。因
    此，不定期租約於97年4月25日被告收受前開書狀繕本時合
    法終止（見本院卷第161頁反面）。
九被告應否遷讓返還系爭房屋，並給付相當於租金之不當得利：
  (一)按承租人於租賃關係終止後，應返還租賃物；又所有人對於
    無權占有其所有物者，得請求返還之，民法第455條前段及
    第767條前段分別定有明文。查，被告與林安台間之不定期
    租約於97年4月25日終止，已如前述，則原告依上開規定主
    張被告應騰空遷讓系爭租賃物，於法自屬有據。
  (二)次按無法律上原因占有他人之房屋，可能獲得相當於租金之
    利益，並致房屋所有權人受有同額之損害，此為社會通常之
    觀念，房屋所有權人得依不當得利之法則，請求占有人返還
    相當於租金之利益。被告於租賃關係消滅後猶占有系爭租賃
    物，為不爭之事實，依前開說明，自受有相當於房屋租金之
    利益，並致原告受有同額之損害。查：
    1.原告主張其於94年9月26日取得系爭房屋所有權，以每位
      車位每月租金6,000元計算，系爭房屋可停放四輛汽車，
      請求被告返還自94年9月26日占用至96年12月31日之相當
      於租金之利益651,871元，及自起訴狀繕本送達翌日即97
      年2月22日起至清償日止，按年息5％計算之利息云云。惟
      承前所述，被告與林安台間之不定期租約於97年4月25日
      始告終止，於此之前，被告有使用系爭房屋之權利，尚無
      不當得利或侵害原告所有權之情事，原告此項請求，殊屬
      無理，礙難准許。
    2.原告另請求被告自97年1月1日起至騰空遷讓返還系爭房屋
      之日止，按月給付24,000元云云，並提出車位租金收據為
      證（見本院卷第36頁），惟被告已稱此為地下2層之收據
      （見本院卷第95頁反面），自難據為系爭房屋出租及租金
      金額之證明。爰參酌土地法第97條第1項規定：「城市地
      方房屋之租金，以不超過土地及其建築物申報總價年息百
      分之十為限」，依系爭房屋於97年1月24日本件起訴時之
      現值2,479,157元（見本院卷第51頁、第56頁反面），按
      年息5%計算，系爭房屋每月租金為10,330元（2,479,157
      元×5%÷12個月，元以下4捨5入）。故原告請求被告自97
      年4月25日起至騰空遷讓返還系爭房屋之日止，按月給付
      10,330元，於法有據。
十從而，原告依租賃物返還請求權、所有物返還請求權、不當得
  利及侵權行為法律關係，請求被告騰空遷讓返還系爭房屋，並
  請求被告自97年4月25日起至騰空遷讓返還系爭房屋之日止，
  按月給付10,330元，為有理由，應予准許；逾此部分之請求，
  則無理由，應予駁回。又原告勝訴部分，兩造均陳明願供擔保
  ，請准宣告假執行或免為假執行，經核均無不合，爰分別酌定
  相當擔保金額准許之；至其餘假執行聲請，則因其餘之訴已經
  駁回，失所附麗，併駁回之。
十一本件事證已臻明確，兩造其餘攻擊與防禦方法均與判決結果不
  生影響，不再一一論述，附此敘明。
十二訴訟費用負擔之依據：民事訴訟法第79條。
中    華    民    國    97    年    8     月    11    日
                  民事第六庭    法  官  許純芳
以上正本係照原本作成
如對本判決上訴，須於判決送達後20日內向本院提出上訴狀
中    華    民    國    97    年    8     月    14    日
                                書記官  潘惠梅


司法院資訊處製作；財團法人民間司法改革基金會備份。
